臺灣臺中地方法院民事判決　九十年度訴字第三五三六號
　　原　　　告　臺中縣政府
　　法定代理人　黃仲生
　　被　　　告　大台中營造工程有公司
　　法定代理人　甲○○
　　複　代理人　乙○○
右當事人間債務人異議之訴事件，本院判決如左：
    主      文
被告應給付原告新臺幣肆萬陸仟柒佰伍拾參元，及自民國九十一年四月十一日起至清
償日止，按週年利率百分之五計算之利息。
原告其餘之訴駁回。
訴訟費用由被告負擔十分之一；餘由原告負擔。
本判決原告勝訴部分於原告以新臺幣壹萬陸仟元為被告供擔保後，得為假執行；但被
告如於假執行程序實施前，以新臺幣肆萬陸仟柒佰伍拾參元為原告預供擔保，得免為
假執行。
原告其餘假執行之聲請駁回。
    事      實
甲、原告方面：
  壹、聲明：
    一被告應給付原告新臺幣（下同）五十九萬二千五百一十三元，及自民國九十一
      年四月十一日起至清償日止，按週年利率百分之五計算之利息。
    二願供擔保請准宣告假執行。
  貳、陳述：
    一本件因情勢變更而變更訴之聲明：
      原告訴之聲明前為「鈞院九十年度執夏字第二六四七二號強制執行事件，就禁
      止原告收取第三人台灣銀行豐原分行之債權或為其他處分在五十九萬二千五百
      一十三元之範圍內所為強制執行程序應予撤銷。」，茲因被告於九十一年四月
      十日已就鈞院民事執行處所核發收取命令逕向第三人台灣銀行豐原分行收取完
      畢，從而，該執行程序已因被告收取而告終結，基此，原告最初之聲明已無訴
      訟實益，故依民事訴訟法第二百五十五條第一項第四款變更訴之聲明如是。
    二系爭懲罰性違約金及保固金請求權發生之原因事實及其法律關係：
      (一)緣被告前於八十八年八月三十日承攬原告「塗城國小活動中心改善工程」（
        下稱系爭工程），嗣被告於九十年二月十一日申報完工，報請原告辦理初驗
        、複驗後，於九十年六月十四日提出工程結算予原告審查，原告旋移請監造
        該工程之建築師審查後再報由原告查核，其後建築師於九十年七月二十日將
        其審查修正後之工程結算書報由原告核辦，查核結果除該工程結算書尚有應
        行補正之事項，且有因逾期完工而應依約扣款之情事，無法遽予給付被告全
        部之工程款。詎被告以系爭工程總工程款三百七十九萬元、變更增加金額八
        十八萬五千八百八十九元、差額保證金一百八十二萬九千元及驗收扣款金額
        五百五十二元，共計六百五十萬四千三百三十七元，逕自聲請鈞院核發原證
        (一)之支付命令，嗣因原告承辦人員之疏忽，未及於法定期間對該支付命令聲
        明異議而告確定在案。被告乃依該執行名義聲請鈞院九十年度執夏字第二六
        四七二號強制執行案件以原證(二)禁止原告在上開工程款數額之範圍內收取第
        三人台灣銀行豐原分行之債權或為其他處分。
      (二)兩造簽訂系爭工程合約之第六條第一項第二點約定：「雙方簽訂合約十日內
        開工並限期於九十日曆天內完成。」，被告固於八十八年九月八日開工，惟
        嗣逢「九二一地震」經原告核准停工，其後被告於八十九年十月十日復工，
        並於九十年二月十一日完工，是被告乃已逾期完工達四十八天。故依兩造合
        約第二十條約定：「逾期責任：因可歸責於乙方（即被告）之事由未能按第
        六條規定期限內完工，每逾一天須按本合約第四條工程總價（按為原工程總
        價款即三百七十九萬元）千分之三計算懲罰性違約金，甲方（即原告）並得
        逕自乙方未領之工程款中扣除。」，故被告應給付原告五十四萬五千七百六
        十元之違約金（計算公式為：3,790,000×0.003×48＝545,760）。又依兩
        造工程合約第十九條關於保固保證金之約定：「乙方（即被告）為履行保固
        之責任，同意於驗收合格後，依保固期限出具保固切結書，並提供結算總價
        百分之一計算之保固金。... 」，故被告尚應給付原告四萬六千七百五十三
        元之保固金（計算公式為：4,675,337（即原合約總價3,790,000元加上變更
        增加金額885,889再扣除驗收扣款552元之結算總價）×0.01＝46,753）。
      (三)被告就系爭工程之結算總價金額六百五十萬四千三百三十七元之工程債權，
        既已因支付命令之確定而有確定判決之效力，故原告乃以原證(五)之存證信函
        ，就原告得向被告請求之逾期懲罰性違約金五十四萬五千七百六十元及工程
        保固金四萬六千七百五十三元，共計五十九萬二千五百一十三元之債權（下
        稱系爭違約金及保固金），與被告對原告之該工程債權，行使抵銷權之意思
        表示。詎被告猶於九十一年四月十日依前揭鈞院核發收取命令向第三人收取
        包括系爭違約金及保固金金額在內之存款，是被告受領此部分金額顯無法律
        上原因，原告自得依不當得利法律關係請求被告返還系爭違約金及保固金，
        及自受領之翌日即九十一年四月十一日起至清償日止按週年利率百分之五計
        算之利息。
    三對被告抗辯所為之陳述及爭點整理：
      (一)系爭工程變更設計議價時，兩造就追加工期五十天部份，並未有意思合致：
        1.被告先則抗辯議價的會議記錄有提到到追加五十天之工程期，嗣因原證(六)
          之議價記錄未載有「追加五十日工期」之文句，被告復又以雙方就追加五
          十日工期已有默示的意思合致，故未於議價期間提到等語置辯，其前後抗
          辯已互不相符，已難認其抗辯屬實。
        2.原告所提原證(十)之函文說明六固載稱：「並於文到七日內，將本案追加工
　　　　　程是否追加工期，簽註意見，報府參辦。」然該函文說明係針對被告被證
          (四)函文表示意見，王滿貴建築師固有行文原告建議系爭工程追加工期五十
          天，然原告本保留同意與否之意思表示，嗣原告並未函復被告表示同意追
          加工期五十天，故兩造就系爭工程就追加工期五十天並未有意思合致。
      (二)系爭工程於不涉及變更設計部份，原告確有以電話及函文通知進場施工：
        1.證人王滿貴建築師於鈞院固證稱：依照兩造契約第二十六條第一項約定均
          應以書面通知，至於我們有沒有用電話先行通知不記得等語，然系爭工程
          契約二十六條(一)前段雖約定：「本契約文件及其附件內所指之申請、報告
          、指示、通知、申請之同意、解釋、核准等其他類行為之意思表示，均須
          書面為之。」然其後段亦有明確約定：「本工程施工期間，甲方監造單位
          於施工監督之口頭之表示，乙方同意於七日內以書面送請甲方監造單位確
          認。」基此，原告所為進場施工之通知，本屬兩造契約第二十六條後段之
          情形，蓋該前段之書面通知，本涉及契約兩造有關工程變更、終止契約，
          驗收及接管等重大權義事項，而本件進場施工通知，本屬監造單位之口頭
          表示即可，從而王滿貴建築師前揭證詞，自與系爭工程契約第二十六條(一)
          後段不符，而不足採；至王滿貴建築師另雖證稱：其有無以電話通知已不
          記得等語，然原告原證(八)之函文發文日期係八十九年八月二十九日，且其
          載有已於八十九年八月十五日電話通知乙事，斷無虛構之理。
        2.縱認原告於八十九年八月十五日委請王建築師所為電話通知進場施工方式
          ，不生通知之效力，然依原證(八)函文之意旨，亦足認原告已於事後以書面
          通知被告進場施工，從而縱認被告未於八十九年八月十五日接獲原告電話
          通知進場施工，被告亦不否認於八月底已接獲原證(八)通知進場施工之函文
          ，被告既已接獲書面通知進場施工施作不涉及變更工程部份，伊猶置之不
          理，期間所致工程延宕，原告自礙難同意其追加工期。
      (三)系爭工程就變更設計辦理議價時，原告有無交付圖面予被告之義務：
        1.系爭工程就變更設計辦理議價部份，其性質仍屬政府採購法招標方式之其
          中一種，自仍有適用系爭契約附件如原證(十三)所示之「台中縣各機關工程採
          購投標須知及附件」之規定，合先敘明。
        2.依原證(十三)第三點、第四點規定：「主辦工程機關並應備具投標須知...、
          工程圖說及其他規定文件等，陳列於數處，供投標廠商閱覽及備價領取。
          」「主辦工程機關應允許廠商依下列方式，購取招標文件及圖說，但乙次
          最多以購取三份為限：(一)自行前往購取方式、(二)通訊購取方式」從而就系
          爭工程變更設計圖說，於被告辦理議價前，被告本可「自行閱覽」、「自
          行前往購取」、「通訊購取」等擇一辦理，原告於辦理議價前本無交付圖
          說予被告之義務。
        3.上情亦經證人陳奕聰於鈞院證稱：縣府本身並無主動交付設計圖面給被告
          的義務，且於發包中心公開閱覽階段即可視為圖面之交付，我們是因為希
          望被告公司儘快進場復工，且因被告公司一直回覆未見變更設計圖，我認
          為本件應已進入議價程序，所以才請建築師事務所提供圖面等語堪明，從
          而，原告以函文方式請王建築師交付設計圖面，祗可視為便民方式，非謂
          原告有此義務，是被告以此抗辯其未收受變更設計圖面，無從辦理議價乙
          節，洵屬無據。
      (四)本件並無民法第五百零四條之適用：
        民法第五百零四條所為遲延責任免除規定，其立法理由係針對定作人所得依
        同法第五百零二條、第五百零三條主張之減少報報酬請求權及解除契約權而
        設，從而該條之規定本無涉於原告依兩造合約第二十條，所主張逾期完工之
        損害賠償請求權，附此敘明。
  參、證據：
    一提出下列書證影本各乙件為證：
      原證(一)：本院九十年度促字第三九二六二號支付命令。
      原證(二)：本院九十年執夏字第二六四七二號執行命令。
      原證(三)：系爭工程合約書。
      原證(四)：工期計算表。
      原證(五)：存證信函（九十年十一月五日）。
      原證(六)：原告議價紀錄及採購標單（八十九年十月九日）。
      原證(七)：原告八九府工土字第五一一六號函（八十九年一月三日）。
      原證(八)：原告八九府工工字第二０八三一二號函（八十九年八月二十九日）。
      原證(九)：被告八九大台中營字第０三０號函（八十九年九月四日）。
      原證(十)：原告八九府工工字第二五六一四一號函（八十九年九月二十二日）。
      原證(十一)：原告八九府營發字第二七一六三四號函（八十九年十月二日）。
　　　原證(十二)：原告府工工字第０九一０一九五一０００號函（九十一年一月二十三
　　　　　　　日）。
　　　原證(十三)：臺中縣各機關工程採購投標須知及附件影本乙件。
    二聲請訊問證人王滿貴、陳奕聰。
乙、被告方面：
  壹、聲明：
    一原告之訴及假執行之聲請均駁回。
    二如受不利判決，願供擔保，請准宣告免為假執行。
  貳、陳述：
    一兩造所不爭執之事實：
      (一)系爭工程自八十八年九月八日開工，同年九月二十一日起因九二一大地震停
        工，至九十年十月十日實際復工及九十一年二月十一日實際完工。
      (二)原告委任之王滿貴建築師建議系爭工程完工日期應追加工期五十日曆天。
      (三)就系爭保固金部分，依兩造工程合約第十九條之約定，被告確應給付原告四
        萬六千七百五十三元之保固金，該部分原告已向被告行使抵銷之意思表示，
        被告就該部分金額已無執行名義。
    二就系爭違約金部分，被告之抗辯及爭點整理：
      (一)系爭工程變更設計議價時，就追加工期五十天兩造已有默示之意思合致：
        自八十九年九月十五日起，被告即以被證(四)之函文，向原告提出系爭工程是
        否追加工期與追加幾天之疑義，而原告以原證(十)之函文函以「本案追加工程
        是否追加工期乙節，本府將函請設計監造單位王滿貴建築師事務所，提供意
        見後，本府再函覆貴公司。」「副本抄送設計監造單位王滿貴建築師事務所
        ，... 於文到七日內，將本案追加工程是否追加工期，簽註意見，報府參辦
        。」等語，嗣監造設計人王滿貴建築師以被證(三)表示建議追加工期五十日曆
        天，並通知被告，但原告於王滿貴建築師建議追加工期後並未對被告表示任
        何不同或反對意見，嗣於同年十月九日即與被告就系爭工程變更設計新增項
        目部分完成議價，而議價時亦未對系爭工程追加工期五十日曆天表示異議，
        兩造顯然已就系爭工程追加工期五十日曆天有默視之合意。原告於進入執行
        程序後，始以系爭工程並未增加工期為由，主張被告逾期而須扣減工程款，
        明顯違反誠信原則。
      (二)關於應復工之日期以及系爭工程於不涉及變更設計部份，原告有無以「電話
        」及「函文」通知進場施工：
        1.本件原告主張其已於八十九年八月十五日請監造設計人王滿貴建築師以電
          話通知被告進場施工，並未經證人王滿貴建築師證實，且電話通知之方式
          ，既不符合系爭工程契約約定之書面通知方式，亦違背原證(七)所載明之「
          函請」方式，應不生任何通知進場施工之效力。
        2.本件原告另主張被告應依原證(八)所請，就系爭工程不涉及變更部分先進場
          施工，惟系爭工程因遭逢九二一大地震，多處嚴重損壞，始停工併於日後
          辦理變更設計，該變更設計部分因涉及本體工程毀損部分之打除、補強與
          重作而須重新議定單價，是在變更工程設計尚未完成議價之前，並無所謂
          「不涉及變更設計部分確定可繼續施工」部分可言，故被告確有不解之處
          ，才會以原證(九)函以「今停工原因尚未消失，故鈞府所稱『本工程不涉及
          變更部分，請貴公司於八十九年八月十五日（已電話通知）進場施工』確
          有疑問不解之處（且本公司並未接到電話通知），請鈞府惠予解答。」等
          語，另原告並未說明系爭工程不涉及變更部分之範圍及其對系爭工程整體
          施工進度之影響，是否影響完工日期亦屬未知。
        3.系爭工程依照營造業之營造慣例，應於辦理變更設計計價完成後，就變更
          設計完成之整體工程一起施工，絕無可能要求被告在變更設計工程尚未完
          成議價之前，就動員人工及機械進場施工，是被告於議價完成之翌日即九
          十年十月十日進場施工，符合雙方之約定，並無延誤復工之問題。
      (三)原告何時將系爭變更設計圖說交付被告：
        被告於第一、二次變更設計議價時，確實未收到變更設計圖說，證人陳奕聰
        之證詞僅係臆測被告已自行透過管道取得圖說，且證人王滿貴建築師證稱未
        於第一次辦理議價時將變更設計圖交予被告公司，況且變更設計圖說放置於
        原告之發包中心，僅屬原告之內部規定被告並不知悉，原告之發包中心亦未
        通知被告至發包中心閱覽或購買變更設計圖說，而至於原告之發包中心是否
        確有將變更設計圖公開閱覽或提供購買，應由原告舉證證明之，按原告為定
        作人，應有主動提供圖說與承攬人即被告之義務，原告主張其無提供圖說之
        義務，顯不合理。
      (四)依民法第五百零四條原告已無請求權可得主張：
        按「工作遲延後，定作人受領工作物時，不為保留者，承攬人對於遲延之結
        果不負責任」民法第五百零四條定有明文，本條應解釋為包含承攬人因給付
        遲延所生之一切結果，均毋須負擔責任，才能真正實現本條保障承攬人之立
        法意旨，避免定作人於受領後又以遲延為由，請求承攬人負擔賠償、減價等
        責任，本條所舉減少報酬請求權及解除契約請求權僅為例示。是本件系爭工
        程竣工後，被告於九十年二月十一日向原告申報完工，而原告於同年三月一
        日與四月十七日分別辦理初驗與複驗完成，當時原告並未為任何系爭工程應
        改善或補正之表示，亦無對系爭工程交付時期與完工天數有任何保留，是系
        爭工程既經原告受領且原告未為任何保留之表示，依前開規定，原告已不可
        對被告主張遲延之損害賠償，原告對遲延賠償金新台幣五十四萬五千七百六
        十元部分主張抵銷，於法亦屬無據。
  參、證據：
    一提出下列書證影本各乙件為證：
　　　被證(一)：原告八九府工土字第五一一六號函（八十九年一月三日）。
　　　被證(二)：原告八九府工工字第二五六一四一號函（八十九年九月二十二日）。
      被證(三)：王滿貴建築師事務所函（八十九年九月二十六日）。
      被證(四)：被告大台中營字第０三一號函（八十九年九月十五日）。
      被證(五)：新增單價議定書影本乙件。
    二聲請訊問證人王滿貴。
丙、本院依職權調閱本院九十年度執字第二六四七二號案卷。
    理      由
甲、程序方面：
　一、按法定代理人死亡或其代理權消滅者，訴訟程序在有法定代理人或取得訴訟能
      力之本人，承受其訴訟以前當然停止；第一百七十條之規定，於有訴訟代理人
      時不適用之；第一百六十八條至第一百七十二條及前條所定之承受訴訟人，於
      得為承受時，應即為承受之聲明，民事訴訟法第一百七十條、第一百七十三條
      前段及第一百七十五條第一項分別定有明文。本件原告臺中縣政府之原法定代
      理人丙○○，業於九十年十二月二十日變更為黃仲生，且業已提出聲明承受訴
      訟狀為據，經查核無不合，應予准許。
  二、次按訴狀送達後，原告不得將原訴變更或追加他訴。但因情事變更而以他項聲
      明代最初之聲明者，不在此限，民事訴訟法第二百五十五條第一項第四款定有
      明文。本件原告起訴時訴之聲明原為「鈞院九十年度執夏字第二六四七二號強
      制執行事件，就禁止原告收取第三人台灣銀行豐原分行之債權或為其他處分在
      五十九萬二千五百一十三元之範圍內所為強制執行程序應予撤銷。」，茲因被
      告於訴訟程序進行中，已於九十一年四月十日已就本院民事執行處所核發收取
      命令逕向第三人台灣銀行豐原分行收取完畢，從而該執行程序已因被告收取而
      告終結，基此，原告最初之聲明已無訴訟實益乃變更訴之聲明如前所示，揆諸
      首揭法條，原告訴之變更自屬合法，併予敘明。
乙、實體方面：
　一、原告起訴主張被告前於八十八年八月三十日承攬系爭工程，嗣被告於九十年二
      月十一日申報完工，經原告辦理初驗、複驗並請監造該工程之建築師審查後，
      原告查核認有因逾期完工而應依約扣款之情事，蓋兩造系爭工程合約約定系爭
      工程限於九十日曆天內完成，被告固於八十八年九月八日開工，惟適逢「九二
      一地震」經原告核准停工，其後被告於八十九年十月十日復工，並於九十年二
      月十一日完工，是被告乃已逾期完工達四十八天，故依約被告自應給付原告五
      十四萬五千七百六十元之違約金，另依約被告尚應給付原告四萬六千七百五十
      三元之保固金，而系爭違約金及保固金均應由原告應給付被告之總工程價款中
      扣除。詎被告以共計六百五十萬四千三百三十七元總工程價款，逕自聲請本院
      核發如原證(一)之支付命令，因原告未及時聲明異議而告確定在案。被告乃依該
      執行名義聲請本院以原證(二)之命令禁止原告在上開工程款數額之範圍內收取第
      三人台灣銀行豐原分行之債權或為其他處分。嗣原告業以原證(五)之存證信函，
      就系爭違約金及保固金共計五十九萬二千五百一十三元之債權，與被告對原告
      之該工程款債權，行使抵銷權之意思表示。詎被告猶於九十一年四月十日依本
      院之收取命令向第三人收取包括系爭違約金及保固金金額在內之存款，是被告
      受領此部分金額顯無法律上原因，原告自得依不當得利法律關係請求被告返還
      系爭違約金及保固金，及自受領之翌日即九十一年四月十一日起至清償日止按
      週年利率百分之五計算之利息。
  二、被告對於系爭保固金之部分並無爭執，對於系爭違約金之部分則以：(一)原告於
      王滿貴建築師建議追加工期後並未對被告表示任何不同或反對意見，嗣與被告
      就系爭工程變更設計新增項目部分完成議價，而議價時亦未對系爭工程追加工
      期五十日曆天表示異議，兩造顯然已就系爭工程追加工期五十日曆天有默視之
      合意，故被告尚在限期內完工，無違約之可言；(二)原告並未於八十九年八月底
      之前依約函告被告進場復工，而系爭工程因遭逢九二一大地震，多處嚴重損壞
      ，始停工併於日後辦理變更設計，而變更設計部分因涉及本體工程毀損部分之
      打除、補強與重作，應於辦理變更設計計價完成後，就變更設計完成之整體工
      程一起施工，絕無逕行動員人工及機械進場施工之可能，是被告於議價完成之
      翌日即九十年十月十日進場施工，符合雙方之約定，並無延誤復工之問題；(三)
      被告於第一、二次變更設計議價時，確實未收到變更設計圖說，況且變更設計
      圖說放置於原告之發包中心，僅屬原告之內部規定被告並不知悉，原告之發包
      中心是否確有將變更設計圖公開閱覽或提供購買，應由原告舉證證明之；(四)本
      件依民法第五百零四條規定，原告已無請求權可得主張等語，資為抗辯。
  三、兩造所不爭執之部分：
    (一)兩造於八十八年八月三十日簽訂系爭工程合約，系爭工程自八十八年九月八日
      開工，同年九月二十一日起因九二一大地震停工，八十九年十月九日兩造就系
      爭工程變更設計新增項目進行議價，被告並於八十九年十月十日實際進場復工
      ，被告嗣於九十一年二月十一日實際完工。
    (二)原告委任之王滿貴建築師於八十九年九月二十六日以被證(三)建議原告系爭工程
      完工日期應追加工期五十日曆天。
    (三)被告於八十九年八月底已收到原告原證(八)通知進場復工之函文，旋以原證(九)函
      覆原告請其就「不涉及變更設計部分確定可繼續施工」說明之。
    (四)就系爭保固金部分，依兩造工程合約第十九條之約定，被告確應給付原告四萬
      六千七百五十三元之保固金，該部分原告已向被告行使抵銷之意思表示，被告
      就該部分金額已無執行名義。
    (五)被告就系爭工程之結算總價金額六百五十萬四千三百三十七元之工程債權，取
      得原證(一)所示具有確定判決效力之支付命令；原告嗣以原證(五)之存證信函，就
      系爭違約金五十四萬五千七百六十元及保固金四萬六千七百五十三元，共計五
      十九萬二千五百一十三元之債權，與被告對原告之該工程債權，行使抵銷權之
      意思表示；被告於九十一年四月十日依前揭鈞院核發收取命令向第三人收取包
      括系爭違約金及保固金金額在內之存款。
    (六)兩造對雙方所提出之書證之形式上及實質上真正均無爭執。
  四、被告對系爭保固金部分並無爭執，以下為系爭違約金部分之爭點：
    (一)系爭工程變更設計議價時，兩造就追加工期五十日曆天之部分有無意思合致：
      1.經查，原告於八十九年九月二十二日之原證(十)所示函文之說明中載有：「四
        、本府（即原告）於八十九年（該函文誤繕為八十八年，業經證人即該案之
        承辦人員陳奕聰於九十一年二月二十一日到庭證述屬實）九月十五日再次辦
        理變更設計新增項目議價，貴公司... 卻以八十九年九月十五日（八九）大
        台中營字第０三一號函（即被證(四)）表示下列疑義：(一)本案追加工程是否追
        加工期乙節，本府將函請設計監造單位王滿貴建築師事務所，提供意見後，
        本府再函覆貴公司。」以及「六、副本抄送設計監造單位王滿貴建築師事務
        所，請貴所... 於文到起七日內，將本案追加工程是否追加工期，簽註意見
        ，報府參辦。」，而該份函文正本檢送被告，副本檢送王滿貴建築師事務所
        ；而王滿貴建築師事務所則於八十九年九月二十六日以被證(三)所示之函文回
        覆原告，其函文內容為「貴府辦理『塗城國小活動中心改善工程』因九二一
        地震造成損壞變更設計乙案，建議追加工期伍拾日曆天」，綜上函文之文義
        以觀，王滿貴建築師事務所「建議追加工期伍拾日曆天」僅為建議及參考，
        就系爭工程是否追加工期仍須經兩造意思合致後，方得變更原契約之約定而
        追加工期。
      2.次查，依原證(三)系爭工程合約第十三條第四項約定：「契約變更，非經機關
        （即原告）獲廠商（即被告）雙方之合意，做成書面紀錄，並簽名或蓋章，
        無效。」，兩造就工程期限既已於上述工程合約書第六條第一項約定：「雙
        方簽定合約後十日內開工並限期於九十日曆天內完成。」，故關於是否追加
        工期伍拾日曆天要屬契約之變更無疑，依前述約定，尚須原告及被告雙方之
        合意，做成書面紀錄，並簽名或蓋章後，原契約始發生變更及追加工期之效
        力。惟查，兩造於八十九年十月九日就變更設計新增項目議價時，僅就變更
        設計及新增項目之標價及決標結果作成如原證(六)所示之議價紀錄及採購標單
        ，並由兩造蓋章於其上，然該議價紀錄尚無有關是否追加工期之任何紀錄。
      3.承前所述，被告抗辯原告就追加工期五十日曆天已有默示之同意乙事，屬原
        告主張對被告有系爭違約金請求權存在之權利障礙事由，既為原告所否認，
        被告就原告有默示同意等情自應負舉證責任，被告雖以原告於王滿貴建築師
        建議追加工期後並未對被告表示任何不同或反對意見，嗣於八十九年十月九
        日即與被告就系爭工程變更設計新增項目部分完成議價，而議價時亦未對系
        爭工程追加工期五十日曆天表示異議，故認兩造顯然已就系爭工程追加工期
        五十日曆天有默視之合意等語置辯，惟探求當事人立約時之真意，必須以當
        時之事實及其他一切證據資料為判斷標準，而衡諸前述原證(十)及被證(三)之函
        文內容、原證(六)之議價紀錄以及原證(三)兩造約定契約變更須以書面為之等情
        以觀，尚無得證明原告就追加工期乙事有何默示之同意可言，被告徒以原告
        未就追加工期乙事表示異議，即逕認原告必有默示之同意，卻未舉證以實其
        說，自難信其所辯為真實。故兩造就追加工期五十日曆天之部分並無意思合
        致，依系爭工程合約之約定，仍以九十日曆天為系爭工程之期限。
    (二)本件是否因可歸責於被告之事由致未能按合約規定之期限內完工：
      1.依兩造合約第二十條既係約定：「逾期責任：因可歸責於乙方（即被告）之
        事由未能按第六條規定期限內完工，每逾一天須按本合約第四條工程總價（
        按為原工程總價款即三百七十九萬元）千分之三計算懲罰性違約金，甲方（
        即原告）並得逕自乙方未領之工程款中扣除。」，故即便被告已逾期完工，
        但仍須逾期完工之原因係「可歸責」於被告，原告方得主張對被告有懲罰性
        違約金之請求權而逕自被告之工程款中扣除之。
      2.系爭工程並未追加工期五十日曆天業如前述，故系爭工程自八十八年九月八
        日開工，同年九月二十一日起因九二一大地震停工，八十九年十月九日兩造
        就系爭工程變更設計新增項目進行議價，被告並於八十九年十月十日實際進
        場復工，被告嗣於九十年二月十一日實際完工等情亦為兩造所不爭執，則經
        核算系爭工程之起迄天數為五百二十二天（八十八年九月八日起至九十年二
        月十一日止），應扣除天數為三百八十四天（即八十八年九月二十一日起至
        八十九年十月九日止），被告實作天數為一百三十八天（即五百二十二天減
        去三百八十四天），顯已逾約定工作天數達四十八個日曆天（即一百三十八
        天減去九十天），被告未按兩造約定期限內完工等情甚明。故本件尚應就被
        告逾期完工之原因是否係「可歸責」於被告加以審酌。
      3.經查，系爭工程於施作期間確實因遭逢九二一大地震之不可抗力之因素，多
        處損壞，始停工併於日後辦理變更設計，而該變更設計部分因涉及本體工程
        毀損部分之打除、補強與重作亦須重新議定單價，而王滿貴建築師事務所業
        以函文回覆原告「貴府辦理『塗城國小活動中心改善工程』因九二一地震造
        成損壞變更設計乙案，建議追加工期伍拾日曆天」等情，均為兩造所不爭執
        ，且有原證(六)、原證(七)、被證(三)及被證(五)等書證附卷可稽，並據證人即設計
        監造系爭工程之王滿貴建築師於九十一年一月十日準備程序時到庭證述屬實
        ，故系爭工程因九二一大地震之不可抗力之因素，導致須變更設計而有增加
        工期之可能等事實，自堪信為真正。
  五、從而，原告依兩造間系爭工程合約及不當得利之法律關係，請求被告給付系爭
      保固金四萬六千七百五十三元，及自被告收取該不當得利時之翌日即九十一年
      四月十一日起至清償日止，按週年利率百分之五計算之法定利息，即屬正當，
      應予准許，逾此部分之請求為無理由，應予駁回。
  六、本件判決之基礎已臻明確，兩造其餘攻擊防禦方法及舉證，核與判決無影響，
  　　爰不另一一論述，併此敘明。
  七、本判決原告陳明願供擔保，請求宣告假執行；被告亦陳明願供擔保，請求宣告
      免為假執行，就原告勝訴部分，經核均無不合，爰分別酌定相當之擔保金額，
      予以准許。至原告敗訴部分，其假執行之聲請，已失所附麗，應予駁回。
  八、據上論結，本件原告之訴為一部有理由、一部無理由，依民事訴訟法第七十九
      條但書、第三百九十條第二項、第三百九十二條，判決如主文。
中　　　華　　　民　　　國　　九十一　　年　　　五　　　月　  　三　  　日
                                臺灣臺中地方法院民事第三庭
~B審判長法　官　張瑞蘭
~B　　　法　官　王金洲
~B　　　法　官　廖慧如
右為正本係照原本作成
如對本判決上訴，須於判決送達後廿日內向本院提出上訴狀
中　　　華　　　民　　　國　　九十一　　年　　　五　　　月　  　三　  　日
~B法院書記官　林盛輝
